【裁判字號】    92,訴,351
【裁判日期】    921023
【裁判案由】    塗銷土地所有權移轉登記
【裁判全文】
臺灣雲林地方法院民事判決  九十二年度訴字第三五一號
    原      告    壬○○
                  乙○○
                  辛○○
                  庚○○
                  戊○○
                  丁○○
                  丙○○
                  己○○
    共      同
    訴訟代理人    陳青來律師
    被      告    癸○○  住台北市○○區○○里○○路○段一八九巷七五號四樓
    兼訴訟代理人  甲○○  住同.
右當事人間請求塗銷土地所有權移轉登記事件，本院判決如左：
    主    文
被告癸○○、甲○○間於民國九十二年二月十四日就坐落雲林縣斗六市○○段三○七
-三、三○七-十二、三○七-十六、三○七-六九、三○七-一三七、三○七-一四二地
號土地應有部分各八六九○○分之三三八及其上一八一八建號建物應有部分一○○○○分之三四○暨同段一四二-四九地號土地全部所為之贈與行為及所有權移轉行為均
應予撤銷。
被告甲○○應將前項不動產於民國九十二年二月二十六日所為之所有權移轉登記予以
塗銷。
訴訟費用由被告負擔。
    事    實
甲、原告方面：
一、聲明：求為判決如主文所示。
二、陳述：
(一)被告癸○○係計程車司機，為從事駕駛業務之人，於民國九十二年一月十二日上
    午七時四分許，駕駛車牌號碼三Ｃ-三八一號營業小客車，沿台北市○○區○○
    路由北往南行駛，行經南昌路與同市○○○路路口，欲右轉進入和平西路時，原
    應注意車前狀況並採取必要之安全措施，暨行近行人穿越道應減速慢行，遇有行
    人穿越時，並應暫停讓行人先行通過，而依當時天候及道路狀況，並無不能注意
    之情形，距其竟疏未注意和平西路行人穿越道上之行人已否確實通過，且未暫停
    ，即貿然右轉，致其所駕駛之小客車撞及正通過行人穿越道之高清波，右後輪並
    輾過高清波之身體，致高清波受有頭部外傷引發顱內出血等傷害，延至當日下午
    三時五分許不治死亡。刑事部分，被告癸○○業經檢察官以業務過失致人於死罪
    嫌提起公訴，並經臺灣臺北地方法院以九十二年度交訴字第六六號判處有期徒刑
    一年在案。
(二)原告壬○○為高清波之妻，原告乙○○、辛○○、庚○○為高清波之子，原告戊○○、丁○○、丙○○、己○○為高清波之女，於本件侵權行為事實發生後，依
    法對被告癸○○享有損害賠償請求權。原告因而聲請假扣押，經臺灣士林地方法
    院以九十二年度裁全字第七五八號裁定准予供擔保後對被告癸○○之財產實施假
    扣押，原告並於刑事案件第一審審理中對被告癸○○提起刑事附帶民事訴訟，共
    向被告癸○○求償新台幣(下同)一千萬四千四百八十七元。
(三)被告癸○○在肇事後，旋於九十二年二月十四日，將其所有坐落雲林縣斗六市○○段三○七-三、三○七-十二、三○七-十六-、三○七-六九、三○七-一三七、
    三○七-一四二地號土地應有部分各八六九○○分之三三八及其上一八一八建號
    建物應有部分一○○○○分之三四○暨同段一四二-四九地號土地全部  (下稱系
    爭不動產) ，贈與被告即其妻甲○○，並於同年月二十六日辦妥所有權移轉登記
    。又被告癸○○雖繼續保有坐落台北市○○區○○段二小段二二-四地號土地應
    有部分一○○○○分之一三○及其上五一四建號建物全部，惟被告癸○○在肇事
    後，已於九十二年二月十九日以該房地為擔保，設定本金最高限額三百萬元之抵
    押權，向台北國際商業銀行借款。依公告現值計算，該土地之價值為一百九十七
    萬六千三百十二元，該房屋依課稅現值計算則為二十萬三千六百元，兩者合計二
    百十七萬九千九百十二元，而被告癸○○所欠台北國際商業銀行之借款本金尚有
    一百九十五萬七千九百三十一元，其餘額僅二十二萬餘元，顯不足清償原告之債
    權。
(四)按債務人所為之無償行為，有害及債權者，債權人得聲請法院撤銷之；債權人依
    第一項之規定聲請法院撤銷時，得並聲請命受益人回復原狀，民法第二百四十四
    條第一項及同條第四項前段定有明文。本件被告癸○○於原告將聲請法院對其財
    產實施假扣押之際，搶先將其所有系爭不動產贈與被告甲○○，並辦妥所有權移
    轉登記，而被告癸○○名下現有之不動產於扣除抵押債權後，其剩餘價值顯不足
    清償原告之債權，已據前述，則被告癸○○、甲○○間就系爭不動產所為之贈與
    行為及所有權移轉行為，顯已害及原告之債權，為此，爰依前揭法條規定，訴請
    判決如主文第一、二項所示。
三、證據：提出臺灣臺北地方法院檢察署九十二年度偵字第五三一五號檢察官起訴書
    、偵查卷宗  (警卷、相驗卷)影本、臺灣臺北地方法院九十二年度交訴字第六六
    號刑事判決、刑事附帶民事訴訟起訴狀、臺灣士林地方法院九十二年度裁全字第
    七五八號民事裁定各一件、戶籍謄本八件、土地登記謄本八件及建物登記謄本二
    件為證，並聲請本院向雲林縣斗六地政事務所、台北市稅捐稽徵處內湖分處、台
    北國際商業銀行內湖分行函查系爭不動產所有權移轉登記之申請資料、台北市○○區○○段二小段五一四建號建物之課稅現值及被告癸○○之借款餘額。
乙、被告方面：
一、聲明：求為判決原告之訴駁回。
二、陳述：
(一)按債務人所為之無償行為，有害及債權者，債權人得聲請法院撤銷之，民法第二
    百四十四條第一項固定有明文。惟查：「債權人得依民法第二百四十四條規定行
    使撤銷權，以其債權於債務人為詐害行為時，業已存在者為限。」「是否害及債
    權，以債務人行為時定之，故有害於債權之事實，須於行為時存在，苟於行為時
    有其他足以清償債務之財產，縱日後債務人財產減少，仍不構成詐害行為。」有
    最高法院六十二年台上字第二六○九號判例及九十年度台上字第二一九四號判決
    可稽。
(二)被告癸○○於九十二年一月十二日上午七時四分許，駕駛車牌號碼三Ｃ－三八一
    號營業小客車，沿台北市○○區○○路由北往南行駛，行經南昌路與和平西路路
    口，右轉和平西路時，疑輾過行人高清波，致高清波受有頭部外傷引發顱內出血
    ，經送醫急救仍不治死亡，雖經檢察官偵結起訴，惟事故之發生，被告癸○○是
    否確有過失？被告癸○○對原告是否應負損害賠償責任？均尚未經判決確定，而
    有疑義。是本件事故過失責任之歸屬既尚未確定，且原告對被告癸○○之損害賠
    償債權是否存在亦有爭議，則被告癸○○、甲○○間就系爭不動產為贈與行為及
    所有權移轉行為時，原告之債權即尚未確定業已存在，揆諸前揭最高法院六十二
    年台上字第二六○六號判例意旨，原告自不得依民法第二百四十四條第一項規定
    訴請撤銷被告癸○○、甲○○間之法律行為。
(三)縱認原告對被告癸○○確有債權存在，惟被告癸○○、甲○○為前述法律行為時
    ，被告癸○○名下尚有坐落台北市○○區○○段二小段二二-四地號土地應有部
    分一○○○○分之一三○及其上五一四建號建物全部，尚非陷於無資力，而害及
    原告之債權，依前揭最高法院九十年度台上字第二一九四號判決意旨，原告亦非
    可依民法第二百四十四條第一項規定訴請撤銷被告癸○○、甲○○間之法律行為
    。
(四)綜上所述，原告對被告癸○○之債權並未確定業已存在，且被告癸○○將系爭不
    動產贈與並移轉所有權於被告甲○○時，尚非陷於無資力狀態，被告癸○○、甲○○間之法律行為，未害及原告之債權，原告訴請撤銷被告癸○○、甲○○間之
    贈與行為及所有權移轉行為，並訴請被告甲○○塗銷所有權移轉登記，自非有理
    由，應予駁回。
三、證據：提出土地所有權狀及建築改良物所有權狀各一紙為證。
    理    由
一、原告起訴主張：被告癸○○於九十二年一月十二日上午七時四分許，駕駛車號三
    Ｃ-三八一號營業小客車，沿台北市○○路由北往南行駛，於右轉彎進入同市○○○路時，應注意並能注意車前狀況，隨時採取必要之安全措施，暨行近行人穿
    越道前，應減速慢行，遇有行人穿越時，並應暫停讓行人先行通過，竟疏未注意
    ，即貿然右轉，因而在行人穿越道上撞及原告壬○○之夫即其餘原告之父高清波
    ，致高清波倒地，遭被告癸○○所駕小客車之右後輪輾過身體，受有頭部外傷引
    發顱內出血等傷害而不治死亡。惟被告癸○○在肇事後，竟於九十二年二月十四
    日將系爭不動產贈與被告即其妻甲○○，並於同年月二十六日辦妥所有權移轉登
    記，被告癸○○、甲○○間之無償行為，已害及原告因被告癸○○之侵權行為所
    生債權，顯屬詐害行為等情，爰依民法第二百四十四條第一項及同條第四項前段
    規定提起本件訴訟，求為如主文第一、二項所示之判決。
二、被告則以：被告癸○○駕車撞及高清波致高清波死亡，被告癸○○應否負過失責
    任尚未確定，原告對被告癸○○之損害賠償債權是否存在亦不確定，且被告癸○○仍擁有坐落台北市○○區○○段二小段二二-四地號土地應有部分一○○○○
    分之一三○及其上五一四建號建物全部，足以清償債務，尚未陷於無資力而害及
    原告之債權，原告提起本件訴訟，與民法第二百四十四條第一項規定不符，其請
    求非有理由等語，資為抗辯。
三、原告主張：被告癸○○於前述時、地駕車，因過失撞及高清波，致高清波受有頭
    部外傷引發顱內出血等傷害，而不治死亡，被告癸○○業經臺灣臺北地方法院以
    業務過失致人於死罪名判處有期徒一年之事實，業據其提出臺灣臺北地方法院檢
    察署九十二年度偵字第五三一五號檢察官起訴書、偵查卷宗  (警卷、相驗卷)影
    本及臺灣臺北地方法院九十二年度交訴字第六六號刑事判決各一件為證，且被告
    癸○○於刑案警訊中坦承：「我聽到有路人叫，說我撞到人了，我才知道發生車
    禍‧‧‧肇事前我未見到行人  (姓名不詳)，肇事後我只感覺到我車好像壓到海
    棉，等我下車後知道行人  (姓名不詳)躺在我車下車輪前‧‧‧撞及位置是在行
    人穿越道上」，於檢察官訊問時亦供承：「我在南昌路要右轉和平西路，見紅燈
    變綠燈後即起步右轉，即撞到死者，他自斑馬線走過來，他在我右邊，我沒有看
    到他，我車右前車頭撞到死者」、「  (問：你自認有無過失？)有，轉彎時未注
    意到行人，因他走過來我沒有看到」等語，足見被告癸○○未注意車前狀況，以
    隨時採取必要之安全措施，且行抵行人穿越道，未暫停讓行人先行通過，有違道
    路交通安全規則第九十四條第三項及第一百零三條之規定，而為有過失。原告之
    主張，堪信為實在。
四、原告壬○○為高清波之妻，其餘原告為高清波之子女，有戶籍謄本八件在卷可稽
    ，高清波因被告癸○○之不法侵害致死，依民法第一百九十四條規定，原告均得
    向被告癸○○請求非財產上之損害賠償，又原告乙○○支出殯葬費，原告辛○○
    支出醫療費用，依民法第一百九十二條第一項規定，亦均得向被告請求賠償，且
    原告已聲請臺灣士林地方法院裁定准予對被告癸○○之財產假扣押，並於刑案審
    理中提起刑事附帶民事訴訟，向被告癸○○請求賠償一千萬四千四百八十七元，
    有臺灣士林地方法院九十二年度裁全字第七五八號民事裁定及刑事附帶民事起訴
    狀各一件在卷可憑。按因侵權行為所發生之債權為法定債權，不必當事人間有何
    約定，且於有侵權行為之事實時即已發生，而非俟取得確定判決或其它執行名義
    再行發生，是被告徒以原告尚未取得確定判決，即謂原告之債權尚未存在，要無
    可採。
五、被告癸○○在肇事後，旋於九十二年二月十四日，將其所有系爭不動產贈與被告
    甲○○，並於九十二年二月二十六日辦妥所有權移轉登記，復於九十二年二月十
    九日，以其所有坐落台北市○○區○○段二小段二二-四地號土地應有部分一○○○○分之一三○及其上五一四建號建物為擔保，設定本金最高限額三百萬元之
    抵押權，向台北國際商業銀行借款，目前尚欠本金一百九十五萬七千九百三十一
    元未清償，為兩造所不爭執，並有土地登記謄本、建物登記謄本、土地所有權狀
    、建築改良物所有權狀、系爭不動產所有權移轉登記之申請資料及台北商業銀行
    內湖分行九十二年八月五日  (九二)北商銀內湖字第○○○二二號函在卷可考。
    被告癸○○在肇事後，於九十二年二月間，以迅雷不及掩耳之速度，在短短一個
    月不到之期間內，即將其所有不動產移轉登於被告甲○○名下或設定抵押權向台
    北國際商業銀行借款，謂其非係為規避原告日後就各該不動產取償，實難令人置
    信，準此，如謂被告癸○○在脫產後仍有資力清償對原告所負債務，亦難令人置
    信。又上開被告癸○○所有坐落台北市之房地，土地部分依公告現值計算值一百
    九十七萬六千三百十二元  (2452x130/10000x62000)，房屋部分依臺北市稅捐稽
    徵處內湖分處北市稽內乙字第○九二六一○○六八○○號函，其課稅現值為二十
    萬三千六百元，兩者合計僅二百十七萬九千九百十二元，於台北國際商業銀行實
    行抵押權時  (除原本、利息及違約金外，另須扣除執行費用及土地增值稅)，原
    告之債權顯不能完全獲得滿足，即使該房地有台北國際商業銀行估計之三百萬元
    ，因台北國商業銀行在該金額內有優先受償之權利，所賸金額不多，甚至將毫無
    所賸，原告之債權亦難認有完全獲得滿足之可能。至被告雖謂上開房地至少有四
    百九十萬元之價值云云，惟並不能舉證證明，且自被告癸○○存心脫產觀之，上
    開房地苟有該一價值，其豈有不增加借款金額之理？足見被告此一說詞並非可信
    。從而，被告辯稱被告癸○○尚未陷於無資力清償原告之債權云云，即無可採。
六、按民法第二百四十四條第一項及第四項前段規定：「債務人所為之無償行為，有
    害及債權人之債權者，債權人得聲請法院撤銷之。」「債權人依第一項或第二項
    之規定聲請法院撤銷時，得並聲請命受益人或轉得人回復原狀。」如上所述，被
    告癸○○、甲○○間於九十二年二月十四日就系爭不動產所為之無償贈與行為及
    所有權移轉行為，已害及原告之債權，則原告依前揭規定，訴請判決撤銷上開被
    告癸○○、甲○○間所為之贈與行為及所有權移轉行為，並命被告甲○○將系爭
    不動產於九十二年二月二十六日所為之所有權移轉登記予以塗銷，即為有理由，
    應予准許。
七、據上論結，本件原告之訴為有理由，依民事訴訟法第八十五條第一項前段、第七
    十八條，判決如主文。
中      華      民      國    九十二    年      十      月    二十三    日
                                    臺灣雲林地方法院民事第一庭
~B法      官  春生
右為正本係照原本作成
如對本判決上訴須於判決送達後二十日內向本院提出上訴狀。（須附繕本）
中      華      民      國    九十二    年      十      月    二十三    日
~B法院書記官  彭文章


司法院資訊處製作；財團法人民間司法改革基金會備份。
